臺灣基隆地方法院民事判決  
109年度訴字第392號
原      告  張永松  
訴訟代理人  黃雅羚律師
被      告  張連發  


            張永鵬  

            張永宗  

            張美淑  

            張慧容  

            張美丹  

            蔡珈苡  


            蔡乙安  


            蔡宗良  

兼前一被告     
法定代理人  蔡睿芸  

上列當事人間所有權移轉登記事件，本院於民國109年10月6日言
詞辯論終結，判決如下：
     主   文
被告張連發、張永鵬、張永宗、張美淑、張慧容、張美丹、蔡珈
苡、蔡乙安、蔡宗良、蔡睿芸等人應將兩造公同共有如附表所示
之不動產移轉登記予原告。
訴訟費用新臺幣9,140元由被告負擔。
原告假執行之聲請駁回。
    事實及理由
壹、程序事項
    被告經合法通知，未於言詞辯論期日到庭，核無民事訴訟法
    第386條所列各款情形，依第385條第1項前段之規定，准原
    告之聲請由其一造辯論而為判決。
貳、實體事項
一、被告起訴主張略以：
（一）原因事實
　 1、原告與被告張永鵬、張永宗、張美淑、張慧容、張美丹及
      訴外人張麗珍均為被繼承人張賴油（民國108年6月22日歿
      ）之子女；被告張連發為被繼承人張賴油之配偶；惟訴外
      人張麗珍早於繼承開始前死亡，由其子女即被告蔡宗良、
      蔡睿芸、蔡珈苡、蔡乙安代位繼承。是原告與被告等人均
      為被繼承人張賴油之法定繼承人，此有張賴油死亡證明書
      、戶籍謄本、財政部臺北國稅局遺產稅免稅證明書上「繼
      承人或受遺贈人姓名及身分證統一編號」所列繼承人張連
      發等11人為憑。
　 2、又財政部臺北國稅局遺產稅免稅證明書所示被繼承人張賴
      油所有如附表所示之不動產（下稱系爭不動產），權利範
      圍2分之1，實係原告於106年7月間向出賣人陳怡宏購買取
      得，因囿於買賣前曾相互交惡，恐不願出售或以高於市價
      數倍價格出售，原告遂商請母親即被繼承人張賴油擔任名
      義上買受人，再委由友人王俊元於106年7月28日以代理張
      賴油之身分與陳怡宏簽定不動產買賣契約書，買賣價金則
      依應有部分比例即2分之1分配為新臺幣（下同）214萬7,0
      00元。原告如數給付定金10萬元、國泰世華商業銀行三民
      分行為發票人金額15萬元支票及原告為發票人簽發合作金
      庫商業銀行金額分別為94萬5,000元、95萬2,000元支票予
      陳怡宏收受或提示兌現。106年8月14日系爭不動產由訴外
      人陳怡宏移轉登記於被繼承人張賴油名下為張賴油所有，
      客觀可見。　　
　 3、嗣被繼承人張賴油於108年6月22日死亡後，原告為系爭不
      動產應如何辦理過戶乙事詢問地政人員，經其建議若不採
      訴訟方式為之，可透過遺產分割協議方式完成過戶手續。
      對此，原告遂多次南下前往彰化分別請被告張連發、張永
      鵬、張永宗、張美淑、張慧容、張美丹、蔡宗良、蔡睿芸
      、蔡珈苡、蔡乙安等11人於遺產分割協議書用印，全數用
      印完成後，再送基隆市信義地政事務所收件。未料，基隆
      市信義地政事務所補正通知書上，以事項「1、依内政部
      戶役政電子閘門系統查得繼承人蔡宗良於108年3月經法院
      裁定由蔡睿芸監護，受監護宣告之人（蔡宗良）與其監護
      人（蔡睿芸）同為繼承人訂立遺產分割協議書，請由法院
      為受監護人選任特別代理人，並檢附法院裁定書及裁定確
      定證明，及請特別代理人親自到場並提出國民身分證正本
      ，經本所指定人員核符後，當場於遺產分割協議書内簽名
      ，或依土地登記規則第41條其他各款規定擇符辦理。」等
      内容，不僅須透過法院，甚至須委請特別代理人北上，如
      此繁瑣，而不得不改以提起本件訴訟。
（二）請求權基礎
　　　是按最高法院98年度臺上字第990號、104年度臺上字第35
      7號判決就「借名登記」法律關係所表示之見解，本件原
      告借用被繼承人張賴油名義登記系爭不動產，原告為真正
      系爭不動產之所有權人，原告與被繼承人張賴油間存有借
      名登記契約之法律關係，已如前述。揆依前開最高判決意
      旨，借名登記契約之成立著重於借名者與出名者間之信任
      關係，故於出名人死亡時，依民法第550條規定，借名契
      約當即終止，是被繼承人張賴油於108年6月22日死亡，則
      該借名登記契約即應類推適用民法第550條規定歸於消滅
      ，原告及被告均為被繼承人張賴油之法定繼承人，系爭不
      動產形式上為被繼承人張賴油所遺產，屬全體法定繼承人
      所公同共有。據此，為期慎重，原告依民法第549條第1條
      規定，以起訴狀繕本之送達作為終止借名登記契約之通知
      ，並基於借名標的物返還請求權，請求出名者之繼承人即
      被告將如附表所示不動產即系爭不動產所有權移轉登記返
      還予原告。
（三）基於上述，聲明：如主文第1、2項所示，並陳明願供擔保
      請准宣告假執行。
二、被告等人均未於言詞辯論期日到場，亦未提出書狀作何聲明
    或陳述。
三、本院得心證之理由：
（一）按稱借名登記，謂當事人約定一方將自己之財產以他方名
      義登記，而仍由自己管理、使用、處分，他方允就該財產
      為出名登記之契約。倘其內容不違反強制、禁止規定或公
      序良俗者，固應賦予無名契約之法律上效力，並類推適用
      民法委任之相關規定。又將自己所有系爭不動產登記以他
      方名義登記，仍由自己管理、使用、處分，他方僅係單純
      提供其名義而為登記，雖協議書中記載信託登記，惟探求
      當事人之真意雙方間應係成立借名契約。當事人之一方既
      係借用他方名義辦理不動產之所有權登記，且未違反法律
      之強制規定或公序良俗，性質上屬於借名登記之無名契約
      ，自得類推適用委任關係終止、消滅之規定。又不動產之
      借名契約關係即已終止，基於終止借名登記契約後之所有
      物返還請求權及不當得利返還請求權，自得訴請他方將不
      動產所有權移轉登記（臺灣高等法院99年度上字第399號
      民事判決意旨參照）。
（二）原告主張之上開事實，業據提出被繼承人張賴油之死亡證
      明書及戶籍謄本、財政部臺北國稅局遺產稅免稅證明書、
      系爭不動產買賣契約書、被繼承人張賴油代理人王俊元出
      具之聲明書、系爭不動產登記謄本、遺產分割協議書、土
      地登記申請書、基隆市信義地政事務所土地登記案件補正
      通知書、系爭不動產所有權狀、系爭不動產107年至109年
      之房屋稅、107和108年之地價稅繳納證明書等件為證。
（三）經查，原告提出系爭不動產之「買賣契約書」所附發票人
      為張永松（即原告）憑票支付予陳怡宏（即系爭不動產出
      賣人）94萬5,000元之支票，即足證系爭不動產係由原告
      出資購買；再者原告既能提出系爭不動產之「所有權狀」
      及「107年至109年之房屋稅、107和108年之地價稅繳納證
      明書」，益徵系爭不動產係由原告自己管理、使用、處分
      ，而僅係利用被告等人之被繼承人張賴油之名義登記系爭
      不動產，若非如此原告持有保管系爭不動產之證明資料(
      如所有權狀、繳納稅款證明等）即與常理不符。　　　
（四）此外，依原告提出之被繼承人張賴油之代理人王俊元出具
      之聲明書，其中亦載有「買方張永松（即原告）因前跟賣
      方陳怡宏因鄰居有不愉快事，故以其母親張賴油名義購買
      ，並委由本人於民國106年7月28日出面代理買賣事宜，並
      代理簽訂買賣契約書」等語。況被告張連發、張慧容、張
      美淑、蔡珈苡、蔡乙安、蔡睿芸經合法通知，於言詞辯論
      期日未到場，亦未提出書狀爭執者，依據民事訴訟法第28
      0條第3項規定，視同自認原告主張之事實。本院依調查證
      據之結果，自堪信原告所述屬實。
四、綜上，系爭不動產既為原告借用兩造之被繼承人張賴油名義
    登記，於出名人死亡時，是被繼承人張賴油於108年6月22日
    死亡，應類推適用民法第550條之規定，本件借名契約當即
    終止，從而原告依所有物返還請求權之法律關係，請求出名
    者之繼承人即被告等人，將系爭不動產所有權移轉登記返還
    予原告，洵屬有據，應予准許。
五、原告雖陳明願供擔保聲請宣告假執行，惟本件屬命被告等人
    為意思表示之判決，依強制執行法第130條規定，應於確定
    時視為已為意思表示，不適於宣告假執行，故不另為假執行
    准駁之宣告，附此說明。
六、據上論結，本件原告之訴為有理由，依民事訴訟法第78條，
    判決如主文。　　　　
中　　華　　民　　國　　109 　年　　10　　月　　20　　日
                        民事庭法　官  王翠芬 
以上正本係照原本作成。
對於本件判決如有不服，應於收受送達後20日內向本院提出上訴
書狀，敘述上訴之理由，上訴於臺灣高等法院，並按他造當事人
之人數附具繕本。如委任律師提起上訴者，應一併繳納上訴審裁
判費。　　　　　　　　　
中　　華　　民　　國　　109 　年　　10　　月　　20　　日
                              書記官  陸清敏
附表：　　　　　　　　　
編號 不動產標示 面積 權利範圍 1 土地：基隆市○○區○○段00000地號 16平方公尺 2分之1 2 土地：基隆市○○區○○段00000地號 55平方公尺 2分之1 3 建物：基隆市○○區○○段000○號 門牌號碼：基隆市○○區○○路000巷           000號 26.28平方公尺 2分之1